福建連江地方法院民事判決　　　　　　　　 95年度訴字第5號
原　　　告　乙○○
被　　　告　甲○○
上列當事人間請求清償借款事件，本院於中華民國 96年3月12日
言詞辯論終結，判決如下：
    主      文
被告應給付原告新臺幣陸拾陸萬肆仟伍佰肆拾伍元，及自民國九
十五年六月十日起至清償日止，按週年利率百分之五計算之利息
。
原告其餘之訴駁回。
訴訟費用由被告負擔五分之四，其餘由原告負擔。
    事實及理由
一、原告主張：原告與被告於民國 87年5月27日結婚，然因婚後
    感情不睦，遂於 89年5月26日向戶政機關辦理離婚登記，惟
    離婚後被告因無力償還信用卡費，曾於93年12月28日向原告
    借款新臺幣（下同）600,000元，並簽發同面額之本票1張與
    原告。然事後被告又以離婚要件不符法律規定為由，向臺灣
    桃園地方法院提起確認婚姻關係存在訴訟，原告為息事寧人
    經多次與被告協議後，嗣於94年10月3日雙方達成協議：「
    兩造婚姻關係於民國 89年5月26日向中壢戶政機關登記之日
    即解除，乙方（即被告）願撤銷於桃園地方法院（94年家訴
    字第64號）對男方（即原告）提起『確認婚姻關係存在』訴
    訟，且乙方爾後不得再對甲方提起類案訴訟。」、「民國93
    年12月28日乙方與甲方借貸簽具之本票（號碼 27452）聲明
    作廢，甲方無條件歸還乙方，惟為防止乙方未履行本協議內
    容條約，需另簽訂借據3張（每張 20萬），如乙方依約履行
    ，甲方每半年（民國95年4月、10月及96年3月）各歸還乙張
    借據。」。詎被告於 95年2月14日再次向桃園地方法院提起
    「確認婚姻關係」訴訟，顯已違反兩造前揭之協議，故請求
    被告應返還先前之借款600,000元。又被告另於94年7月11日
    向臺灣桃園地方法院聲請對原告發支付命令，並於 94年9月
    13日持該支付命令及確定證明書向福建金門地方法院聲請強
    制執行原告於第三人處受領之薪資債權，使原告94年10月至
    12月間之薪資共計有64,545元遭扣押並移轉與被告，原告為
    維護自身權益，遂委任律師處理相關事宜，支出律師費用50
    ,000元，事後該執行名義經臺灣桃園地方法院撤銷，且執行
    命令亦經福建金門地方法院撤銷，被告前揭非法扣押行為致
    原告共計受有114,545 元之損害，爰依協議書、消費借貸、
    不當得利及侵權行為損害賠償之法律關係，請求被告為前揭
    之給付及賠償等語。並聲明：被告應給付原告714,545 元及
    自支付命令送達翌日起至清償日止，按週年利率 5％計算之
    利息。
二、被告則以：兩造間並無60萬元之借貸關係存在，之所以會違
    反協議書之內容再次提起確認婚姻關係訴訟，是因為原告不
    告知小孩之行蹤，剝奪被告探視子女之權利，才會以此方式
    確保被告之權益。至於因強制執行扣押原告之薪資，係因被
    告未依兩造於94年4月4日之協議內容按月給付房租、生活費
    及小孩之安親班費用，被告才會以法律途徑請求，扣押之64
    ,545元目前確實仍在被告這裡，被告取得該筆款項於法有據
    等語，資為抗辯。並聲明：請求駁回原告之訴。
三、兩造不爭執之事項
（一）兩造於 87年5月27日結婚，婚後生有一子陳子翔，然因感
      情不睦，於 89年5月26日向戶政機關辦理離婚登記，並分
      別於90年5月8日、94年4月4日及 94年10月3日簽訂協議書
      等情，為兩造所不爭執，並有協議書（95年度促字第87號
      卷第6至7頁、95年度訴字第5號卷第25頁）為憑。
（二）被告於 94年7月11日向臺灣桃園地方法院聲請對原告發支
      付命令（94年度促字第23874號），並於94年8月22日確定
      ，被告於 94年9月13日持該支付命令及確定證明書向福建
      金門地方法院聲請強制執行原告於第三人處受領之薪資債
      權（94年度執字第397號），使原告 94年10月至12月間之
      薪資共計64,545元遭法院扣押並經核發移轉命令交與被告
      。嗣後因台灣桃園地方法院於94年11月30日以支付命令未
      經合法送達，而撤銷原核發之確定證明書，福建金門地方
      法院亦因此於95年1月2日撤銷原核發之執行命令等情，為
      兩造所不爭執，並有福建金門地方法院 94年度執字第397
      號影卷（ 95年度訴字第5號卷第53至98頁）、預算支用憑
      單及收據（95年度促字第87號卷第33至35頁）、臺灣桃園
      地方法院 94年11月30日桃院木非94年度促字第23874號函
      （95年度促字第87號卷第31頁）函可查。
（三）被告於 95年2月14日向台灣桃園地方法院提起確認婚姻關
      係之訴（95年度家訴字第16號），經該院審理後，於95年
      7月11 日判決駁回被告之請求，為兩造所不爭執，並有民
      事起訴狀（95年度促字第87號卷第15至16頁）、臺灣桃園
      地方法院95年度家訴字第16號判決（ 95年度訴字第5號卷
      第36至37頁）在卷可稽。
四、得心證的理由
    本件應審究為：（一）原告請求被告返還借款600,000 元，
    有無理由？（二）原告請求被告返還遭法院扣押之薪資64,5
    45元，有無理由？（三）原告請求被告賠償律師費用50,000
    元，有無理由？等情，茲分別論述如下：
（一）原告請求被告返還借款600,000元，為有理由
    1.原告主張被告因要償還信用卡債，曾於93年12月28日向伊
      借款600,000元，被告並簽發面額600,000元之本票 1張交
      付給伊，伊即於 93年12月29日匯款100,000元至被告郵局
      之帳戶，並當面交與被告現金300,000元，另於同年月 30
      日又匯款200,000元至被告之郵局帳戶，後因雙方於 94年
      10月3 日簽立協議書，約定將前揭本票歸還被告，被告另
      簽立各200,000元之借據3張供擔保，是以雙方確有借貸關
      係存在等語；被告則以兩造間並無借貸關係存在，原告匯
      款300,000 元部分，係原告答應照顧小孩及房屋裝潢之費
      用，並否認原告有當場交付現金300,000 元給伊等語置辯
      。
    2.按當事人主張有利於己之事實者，就其事實有舉證之責任
      ，民事訴訟法第 277條定有明文。又民事訴訟如係由原告
      主張權利者，應先由原告負舉證之責，若原告先不能舉證
      ，以證實自己主張之事實為真實，則被告就其抗辯事實即
      令不能舉證，或其所舉證據尚有疵累，亦應駁回原告之請
      求（最高法院 17年上字第917號判例意旨參照）；再而請
      求履行債務之訴，除被告自認原告所主張債權發生原因之
      事實外，應先由原告就其主張此項事實，負舉證之責任，
      必須證明其為真實後，被告於其抗辯事實，始應負證明之
      責任，此為舉證責任分擔之原則（最高法院43年台上字第
      377 號判例意旨參照）。又消費借貸關係之成立，除借貸
      標的交付之外，尚須有借貸雙方當事人意思表示合致，始
      得認定雙方之間有消費借貸關係之存在，原告主張其與被
      告之間有消費借貸關係存在之事實，已為被告所否認，原
      告既然本於消費借貸關係向被告請求返還消費借貸款，自
      應就兩造間確有消費借貸關係之事實舉證證明。
    3.經查，被告於 93年12月28日簽發600,000元之本票予原告
      ，而原告於同年月29日及30日分別匯款100,000元及200,0
      00元至被告之郵局帳戶，後因雙方於 94年10月3日簽立協
      議書，約定將前揭本票歸還被告，被告另簽立各 200,000
      元之借據 3張交付原告等事實，為兩造所不爭執，並有被
      告簽發之本票1張（95年度促字第87號卷第8頁）、原告中
      國信託商業銀行存款存摺、匯款單（ 95年度訴字第5號卷
      第43至45頁）、協議書（95年度促字第87號卷第6至7頁）
      及借據（95年度促字第87號卷第10至12頁）在卷可證，堪
      信為真實。
    4.被告雖以兩造間並無借貸關係存在，而原告匯款 300,000
      元部分，係原告答應照顧小孩及房屋裝潢之費用，且否認
      原告有當場交付現金300,000 元，又本票之發票人及受款
      人都是被告，應為無效，原告不得據以求償，且不得作為
      證據等語置辯。然按本票得讓與發票人，且受讓人於本票
      到期日前，得再為轉讓，票據法第 124條準用第34條之規
      定自明，是以本票之發票人與受款人縱為同一人該本票仍
      為有效，發票人將該本票讓與他人，他人仍得行使票據上
      之權利。查前揭本票之發票人及受款人雖均記載為被告，
      然被告並不否認有將該本票交付原告，是原告持有前揭本
      票自得行使票據之權利。雖原告事後將該本票又返還被告
      ，並聲明作廢，原告自無權再依該票據關係請求被告給付
      ，然本件原告係以兩造間之消費借貸關係及協議書為請求
      權之基礎，系爭本票僅為證明被告向原告借款時有簽發同
      面額之本票為擔保而已，是以該本票仍得為本件之證據甚
      明。
    5.又查前揭本票之發票日為93年12月28日，與原告匯款之93
      年12月29日及30日相當緊接，及參以我國民間向他人借款
      而由借款人開立票據以為擔保者所在多有，且依兩造94年
      10月3日之協議書亦明確記載「民國 93年12月28日乙方與
      甲方借貸簽具之本票（號碼 27452）聲明作廢，甲方無條
      件歸還乙方，惟為防止乙方未履行本協議內容條約，需另
      簽訂借據 3張（每張20萬），如乙方依約履行，甲方每半
      年（民國95年4月、10月及96年3月）各歸還乙張借據。」
      等情，倘被告與原告間並無 600,000元之借貸關係，且原
      告未將借款金額交付被告，被告何以於93年12月28日簽立
      前揭本票，又於 94年10月3日兩造再為協議時，於協議書
      內明確記載兩造係因借貸而簽具本票，並另又簽立 3張各
      200,000元之借據予原告，是堪認兩造間確有600,000元之
      借貸關係存在，且被告亦已受領該600,000元無訛。
    6.雖前揭 3張借據備註有：「此張借據並無實際借貸之關係
      ，乃是為了 94年10月1日所簽之協議書，順利履行而簽定
      ，本借據於中華民國96年3月3日（95年4月3日、95年10月
      3 日）歸還於甲○○，不得做為其他用途，亦不得移轉他
      人，否則無效。」之記載，然探求當事人當時之真意，要
      求被告簽立該借據僅為擔保被告將來能依協議書之條件履
      行，並限制原告不得將該等借據讓與他人而已，並非因此
      即可推論兩造間於 93年12月28日之600,000元借貸關係不
      存在。本院參照上開情況，認原告對借款事實業已負舉證
      之責，而被告雖抗辯原告匯款之 300,000元係為照顧小孩
      及房屋裝潢之費用等語，然對此有利於己之事實，僅空言
      抗辯並無法舉證以實其說，自難為有利被告之證明，是以
      應認被告確有向原告借款600,000元之事實。
    7.按借用人應於約定期限內，返還與借用物種類、品質、數
      量相同之物；附解除條件之法律行為，於條件成就時，失
      其效力，民法第478條前段、第99條第2項定有明文。本件
      兩造於94年10月3日之協議書第3點約定：「兩造婚姻關係
      於民國 89年5月26日向中壢戶政機關登記之日即解除，乙
      方（即被告）願撤銷於桃園地方法院（94年家訴字第64號
      ）對男方（即原告）提起『確認婚姻關係存在』訴訟，且
      乙方爾後不得再對甲方提起類案訴訟。」、第 2點約定：
      「民國93年12月28日乙方與甲方借貸簽具之本票（號碼27
      452 ）聲明作廢，甲方無條件歸還乙方，惟為防止乙方未
      履行本協議內容條約，需另簽訂借據 3張（每張20萬），
      如乙方依約履行，甲方每半年（民國 95年4月、10月及96
      年 3月）各歸還乙張借據。」，足認兩造係約定以被告對
      原告提起婚姻關係之訴訟，為返還前揭借款之解除條件，
      被告另開立 3張各20萬元之借據以為擔保。然查，被告既
      於 95年2月14日向台灣桃園地方法院對原告提起確認婚姻
      關係之訴（95年度家訴字第16號），顯已違反兩造協議書
      之內容，前揭借款之解除條件既已成就，原告自仍得向被
      告請求返還前揭借款，是以原告依據協議書及消費借貸之
      法律關係，請求被告返還借款600,000 元，為有理由，應
      予准許。
（二）原告請求被告返還遭法院扣押之薪資64,545元為有理由
    1.按非訟事件之強制執行名義成立後，如經債務人提起確認
      該債權不存在之訴，而獲得勝訴判決確定時，應認原執行
      名義之執行力，已可確定其不存在。若尚在強制執行中，
      債務人可依強制執行法第12條規定聲明異議，若已執行完
      畢，債務人得依不當得利規定請求返還因執行所得之利益
      ，有最高法院70年11月24日70年度第24次民事庭會議決議
      可資參照。又按無法律上之原因而受利益，致他人受損害
      者，應返還其利益，雖有法律上之原因，而其後已不存在
      者，亦同，民法第179條定有明文。
    2.查本件被告係以臺灣桃園地方法院 94年度促字第23874號
      支付命令為執行名義，向福建金門地方法院對原告之薪資
      執行而得款64,545元，有福建金門地方法院94年度執字第
      397號影卷（95年度訴字第5號卷第53至98頁）、預算支用
      憑單及收據（95年度促字第87號卷第33至35頁）為證，惟
      該支付命令因未經合法送達，後經台灣桃園地方法院於94
      年11月30日撤銷原核發之支付命令確定證明書，亦有臺灣
      桃園地方法院 94年11月30日桃院木非94年度促字第23874
      號函（95年度促字第87號卷第31頁）在卷可稽，則被告以
      前揭支付命令為執行名義對原告聲請強制執行，進而受領
      之前揭款項，因支付命令確定證明書經撤銷而失其執行名
      義之效力，是以被告受領前揭之款項即屬無法律上原因受
      有利益，致原告受有損害。從而，原告依民法第 179條後
      段規定，請求被告返還因執行所得之利益64,545元，為有
      理由，應予准許。
（三）原告請求被告賠償律師費用50,000元，為無理由
    1.按律師費用在採律師強制辯護或強制代理之國家，當事人
      聘請律師所支出之費用，固得請求敗訴之對造求償，惟按
      我國第一審民事訴訟制度並非採取律師強制代理主義，當
      事人所支出之律師費用，須當事人確有不能自為訴訟行為
      ，必須委任他人代理之情形，所支出之代理人費用，為伸
      張權利或防禦上所必要者，始得認為訴訟費用之一種，於
      必要限度令敗訴之人賠償（參照司法院院字第 205號解釋
      ），合先敘明。
    2.查本件原告就上開撤銷支付命令事件，固提出其所支出律
      師費用50,000元之收據 1紙（95年度促字第87號卷第24頁
      ）為證，惟其支出之律師費用，係針對被告聲請之支付命
      令，僅屬非訟事件，且兩造間僅為單純之金錢糾紛，其案
      情依一般社會通念尚非複雜，衡情原告當有自為訴訟之能
      力，故難認原告確有不能自為訴訟行為之情形，其請求被
      告賠償律師報酬50,000元，自屬無據，應予駁回。
五、又給付無確定期限者，債務人於債權人得請求給付時，經其
    催告而未為給付，自受催告時起，負遲延責任。其經債權人
    起訴而送達訴狀，或依督促程序送達支付命令，或為其他相
    類之行為者，與催告有同一之效力，民法第229條第2項定有
    明文。綜上所述，原告依消費借貸關係請求被告返還借款60
    0,000元，及依不當得利請求權請求被告返還 64,545元，及
    自支付命令聲請狀繕本送達被告之翌日即 95年6月10日起至
    清償日止，按週年利率 5％計算之利息，為有理由，應予准
    許。
六、兩造其餘訴訟資料及攻擊防禦方法經本院審酌後，認與判決
    結果尚不生影響，無一一論述必要，附此敘明。
七、訴訟費用負擔之依據：民事訴訟法第79條。
中　　華　　民　　國　　96　　年　　3　　月　　 19　　日
                           民事庭法　官　羅國鴻
以上正本係照原本作成。
如對本判決上訴，須於判決送達後20日內向本院提出上訴狀。
中　　華　　民　　國　　96　　年　　3　　月　　 19　　日
                                 書記官　林長貴
